【裁判字號】    96,上更(一),401
【裁判日期】    980219
【裁判案由】    貪污治罪條例
【裁判全文】
臺灣高等法院刑事判決             96年度上更(一)字第401號
    上  訴  人  臺灣桃園地方法院檢察署檢察官
    被      告  甲○○
    選任辯護人  林  凱律師
                蔡文燦律師
    被      告  乙○○
    選任辯護人  姚宗樸律師
                劉祥墩律師
                朱家蓉律師
上列上訴人因貪污治罪條例案件，不服臺灣桃園地方法院93年度
訴字第1156號，中華民國95年10月5日第一審判決（ 起訴案號：
臺灣桃園地方法院檢察署91年度偵字第16456號），提起上訴 ，
判決後，經最高法院發回更審，本院判決如下：
    主  文
原判決關於被告甲○○、乙○○部分均撤銷。
甲○○、乙○○共同行使從事業務之人，明知為不實之事項，而
登載於其業務上作成之文書，足以生損害於他人，均處有期徒刑
陸月，如易科罰金，各以銀元參佰元即新台幣玖佰元折算壹日，
減為有期徒刑參月，如易科罰金，各以銀元參佰元即新台幣玖佰
元折算壹日。
    事  實
一、甲○○於民國 (下同)81 年7月間任職臺灣銀行（業於92年7
    月1日改制台灣銀行股份有限公司） 桃園分行襄理兼營業課
    副課長，負責該行核、放款之勘估、初審業務；乙○○為「
    紅寶石業股份有限公司」（下稱「紅寶石公司」）之負責
    人；張建文則為第一不動產鑑定中心股份有限公司（下稱「
    第一不動產鑑定公司」）之估價師，為從事業務之人（所犯
    業務上登記不實罪，業經本院審判刑確定）。乙○○與甲○○係為舊識，甲○○並自78年下半年後，即開始為被告乙○○管理財物。因乙○○之財務狀況，自81年間起即逐漸惡化
    ， 2人為順利向甲○○所任職之台灣銀行桃園分行設定抵押
    借款2,000萬元使用。乙○○先於81年7月15日暨同年12月17
    日，取得位於新竹縣北埔鄉○○○段麻布樹排小段133之5地
    號、133之10地號、405之1地號、405之5地號、405之6 地號
    等五筆土地（下稱系爭土地），並以上開系爭土地，及其所
    有持分2分之1座落於彰化市○○段592、592之1 地號兩筆作
    為擔保，並以「紅寶石公司」為借款人，向甲○○所任職之
    台灣銀行桃園分行設定抵押借款。因甲○○熟知銀行放款核
    貸等流程，乃告知乙○○，應由乙○○自行委託業經台灣銀
    行核定之第一不動產鑑定公司鑑價上開系爭土地，其必可順
    利進行放款程序。乙○○旋依甲○○之指示，向「第一不動
    產鑑定公司」所派之估價師張建文佯稱其所欲委託鑑定之五
    筆系爭土地僅係為表彰其財力，供市場價值參考，而非向銀
    行借款之用，張建文聽聞其言後，雖明知其所受託鑑定之系
    爭土地價值未達乙○○所述之要求，其係有鑑價業務身分之
    人，仍與乙○○、甲○○無業務身份之人共同基於業務上登
    載不實之犯意聯絡，對於市價合計僅值約900 萬元上下之系
    爭5 筆土地，由張建文於81年12月23日，在其業務上所職掌
    之土地鑑定報告上書立（一）土地坐落：本案土地坐落於北
    埔鄉東北側，西側臨接台三線省道，至竹東公車總站約 2.5
    公里... 由於台三線道路已闢建完成，縮短本地區與竹東的
    距離，對本案地區具有正面的效果，未來台三線全線拓寬完
    畢，可加速北埔鄉的整體發展，人口的移入將更為迅速。（
    二）交通情況：本案臨接24米台三線省道；就本案土地價值
    推定，以臨接道路寬度24米，臨接尺度深度76114 米，而以
    該筆土地每坪單價為20,000元，總值為19,311,800元 (高出
    市價約1,000萬元)等不實事項，並將上開報告交付乙○○轉
    交甲○○，以「紅寶石公司」名義向台灣銀行桃園分行提出
    借款申請。而甲○○則利用其在台灣銀行桃園分行擔任土地
    勘價初審業務之便，明知審核放款抵押品，應依台灣銀行總
    行所函示之各項標準程序為審核，反逕分別於借款人「紅寶
    石公司」之貸款戶質押品勘估表簽註意見欄內記載「上列時
    價擬依鑑價公司計算每坪20000元之八折即每坪16000元」，
    及於借款人「紅寶石公司」之參採專門鑑價機關鑑估不動產
    報告審查表之審查意見處批載「經查詢附近價格均在每坪 3
    至4 萬之間與該鑑價公司之勘估價相當，本行擬予採信」等
    語，致台灣銀行桃園分行同意貸與二千萬元，而核撥入「紅
    寶石公司」帳戶，足以生損害於第一不動產鑑定公司之公信
    力。
二、案經法務部調查局桃園縣調查站移送臺灣桃園地方法院檢察
    署偵查起訴。
    理  由
一、訊據被告甲○○坦承於81年7月間任職 臺灣銀行桃園分行襄
    理兼營業課副課長，負責該行核、放款之勘估、初審業務；
    被告乙○○坦承為紅寶石公司之負責人，對於估價師即共同
    被告張建文在其業務上所職掌之土地鑑價報告上書立（一）
    土地坐落：本案土地坐落於北埔鄉東北側，西側臨接台三線
    省道，至竹東公車總站約2.5公里...  由於台三線道路已闢
    建完成，縮短本地區與竹東的距離，對本案地區具有正面的
    效果，未來台三線全線拓寬完畢，可加速北埔鄉的整體發展
    ，人口的移入將更為迅速。（二）交通情況：本案臨接24米
    台三線省道；就本案土地價值推定，以臨接道路寬度24米，
    臨接尺度深度76114米，而以該筆土地每坪單價為20000元，
    總值為00 000000元等事項， 並將上開報告交付乙○○轉交
    甲○○，以「紅寶石公司」名義向台灣銀行桃園分行提出借
    款申請，而甲○○則其在台灣銀行桃園分行擔任土地勘價初
    審業務時，分別於借款人「紅寶石公司」所提出之土地鑑價
    報告上借款人「紅寶石公司」之貸款戶質押品勘估表簽註意
    見欄內記載「 上列時價擬依鑑價公司計算每坪20000元之八
    折即每坪16000元」， 及於借款人「紅寶石公司」之參採專
    門鑑價機關鑑估不動產報告審查表之審查意見處批載「經查
    詢附近價格均在每坪三至四萬之間與該鑑價公司之勘估價相
    當，本行擬予採信」等語， 致台灣銀行桃園分行同意貸與2
    二千萬元等事實均坦承不諱。惟其等均矢口否認有何共同行
    使業務登載不實罪。被告甲○○辯稱: 地主帶伊去看土地時
    指那裡，與鑑定報告所載土地相同，伊不是專業，他們是專
    業，所以伊沒有懷疑，不是其等貸款可以指定鑑定公司的。
    伊於審核系爭土地貸款之初，經查詢附近價格均在每坪3至4
    萬之間與該鑑價公司之勘估價相當，故在鑑估不動產報告審
    查表之審查意見處為此批載，主觀上並無故意違法高估土地
    價值云云；被告乙○○辯稱：鑑定公司是甲○○提供的，伊
    就送給鑑定公司鑑定，伊無與甲○○謀議向台灣銀行桃園分
    行獲取不法利益，而故意違法高估土地價值之情事云云。
二、惟查：
（一）證人洪祖祺即系爭土地之原地主， 於原審94年7月26日審
      理時到庭結證稱: 「（審判長）問：根據卷內資料，這五
      筆土地（即新竹縣北埔鄉○○○段麻布樹排小段133之5地
      號、133之10地號、405之1地號、405之5地號、405之6 地
      號等筆土地）後來是過戶給被告乙○○，為何你會將這五
      筆土地過戶給他？（證人）答：我不知道，是代書幫我過
      戶給乙○○的。（審判長）問：代書為何將土地幫你過戶
      給乙○○？（證人）答：代書陳威任跟我說因為我向乙○○買了南京東路的房子（即門牌台北市○○○路○ 段60號
      10樓），但我還沒有付款，所以為擔保乙○○的債權，所
      以要將這5 筆土地的土地所有權狀、印鑑證明、契約書、
      印鑑、戶籍謄本交給代書保管當作擔保。」「是要當作擔
      保，等房屋貸款出來後，如果我沒有付款，就要將這5 筆
      土地過戶給乙○○。」「（審判長）問：以土地當作擔保
      這件事情是你跟乙○○自己講好，還是陳威任在你們之間
      傳話？（證人）答：我們三人都在場」；「（審判長）問
      ：你拿土地當作擔保時，這5 筆土地之價值多少你知道嗎
      ？（證人）答：3、4百萬而已」等語（見原審審理卷三第
      15至17頁）。嗣於原審同年8 月18日檢察官訊問時，復稱
      陳威任未經其同意，即將系爭5 筆土地過戶給乙○○；其
      曾跟陳威任講過系爭五筆土地 (持分2分之1)作價3、4 百
      萬；買南京東路的房子時，曾在家中與乙○○有面對面接
      觸過；其僅是要提供土地作擔保而已，並不是真要賣地等
      語（見原審審理卷三第49、50、51、54頁）。復參諸被告
      乙○○於原審亦自承，伊在81年4 月28日，因陳威任之介
      紹，將位於南京東路之房子賣與洪祖祺；嗣於81年7 月15
      日，洪祖祺將系爭五筆土地移轉登記於伊等語（見原審審
      理卷二第26、83頁）。被告甲○○亦於本院95年12月27日
      前審準備程序中亦稱，系爭土地是乙○○出售南京東路之
      房子與原來地主談好之條件等語（見本院前審卷第44頁背
      面）。再細繹卷附被告乙○○所出示之承諾書記載：「中
      華民國八十一年六月十八日。立承諾書人洪祖祺情願將本
      人座落於新竹縣北埔鄉○○○段麻布樹排小段405之1、40
      5之5、405之6、133之10、133之5 地號持分二分之一、面
      積大約九百多坪（依地政事務所登記為準）以現有向蔡萬
      賜抵押貸款新台幣三百萬元正，今自即日起無條件將產權
      有關證件，先行移轉登記於乙○○名下，並集資塗銷原借
      款無誤。二、至於該地建廟一案，應聽候宇宙王（玉皇大
      帝）指示辦理，本人絕無異議，為恐口無憑，特立此承諾
      書為證。立承諾書人：洪祖祺。見證人一：陳威任。見證
      人二、丙○○。」等詞（見偵查卷二第69頁；原審審理卷
      三第28頁），並有系爭土地之土地登記簿謄本正本及影本
      附卷可稽（見本院卷(二)第14至72，原審審理卷一第95至12
      4 頁）。益徵本件系爭土地持分2分之1，係證人洪祖祺提
      供做為其購買乙○○位於南京東路房屋之擔保，且證人洪
      祖祺已明確告知被告乙○○，上開土地之價值僅值3、4百
      萬 (洪祖祺賣持分2分之1予被告乙○○，故應指持分2 分
      之1值3、4百萬元)，故以被告嗣因洪祖祺未付購買房屋款
      項，陳威任即將系爭土地移轉登記予乙○○；足證被告乙○○於系爭土地所有權2分之1移轉登記於伊名下前，對於
      向案外人洪祖祺購得系爭土地一半是以約400 萬元價格所
      購入，如參酌系爭5筆土地於89年拍賣時的鑑定總價為000
      0000元（見新竹地方法院89年度執字第8167號第111到116
      頁），且共同被告張文於原審審理時亦說明：81年時土地
      之價額有下跌之情形（見原審審理卷三第150 頁），故綜
      合所見，全部系爭土地價額計算，被告乙○○對於系爭土
      地總價額於當時市價約值9百萬元上下一節，應甚清楚。
（二）被告甲○○確有參與集資塗銷蔡萬賜於系爭土地上所設定
      抵押權之事實，業經其於偵查及原審中自承：「資金部分
      是我牽的線；有關這筆土地原有之抵押部分，最後是由我
      們多人集資付掉的」等語（見偵查卷卷一第210 頁、原審
      審理卷三第61頁）。而證人洪祖祺於原審亦稱，其有將上
      開土地抵押借錢，該金額非其所清償等語（見原審審理卷
      三14、57頁）。再觀諸前揭洪祖祺所出具之承諾書，載明
      「以現有向蔡萬賜抵押貸款新台幣三百萬元正，今自即日
      起無條件將產權有關證件，先行移轉登記於乙○○名下，
      並集資塗銷原借款無誤」；復參諸乙○○、丙○○、甲○○、歐美鐶、黃永傑、陳威任、陳銘村、歐劉梅等人於八
      十一年十二月六日所簽定之合約書，其上記載「各人集資
      新台幣三十七萬元整，並於81.12.15前交齊，合計新台幣
      參佰柒拾萬元正，合購前陳威任介紹已過戶乙○○名下之
      新竹縣北埔麻布樹排段405之1、405之5、405之6、133 之
      5、133之10號等五筆土地持份貳分之壹，約玖佰伍拾坪地
      ，為共同地主」（見偵查卷二第71、72頁）；及乙○○、
      丙○○、甲○○、歐美鐶、陳威任、歐劉梅等人於八十三
      年十月五日所簽署之協議書，其上略載「(三)新竹北埔土地
     （北埔鄉○○○段麻布樹排小段 405之1、405之5、405之6
      、133之5、13 3之10號五筆土地共一九三二坪）為感謝甲○○先生全力促成及鑑定集資才有今日勞苦功高」等詞（
      見偵查卷二第317頁背面）； 暨甲○○於八十四年二月二
      十八日晚致被告乙○○之信函，書寫「…北埔的土地當初
      雖然認知錯誤，但正確的地點您知曉否？它是個寶地，其
      地理景觀奇佳，難道您捨得放棄？」等詞（見偵查卷二第
      94頁）。又證人丙○○於原審中均明確證述，當時伊與乙○○、甲○○、陳威任及甲○○之岳母等六人投資要買北
      埔那塊地，約定各出資三十七萬元；錢都交給甲○○，由
      甲○○及陳威任處理等語（原審審理卷四第27頁）。顯見
      甲○○確係以買賣土地之名義參與集資，並將所募得之資
      金用以塗銷於系爭土地上所設定抵押權，其就系爭土地移
      轉登記於乙○○名下之經過，全力促成且全程參與，是應
      知悉上開土地之價值。復衡諸甲○○亦於原審審理中自承
      ，其知悉乙○○帶其去看之那塊地，係三千元一坪（見原
      審審理卷四第119 頁），益徵被告甲○○確知系爭土地價
      值僅約900萬元上下。
（三）又被告甲○○在七十八年下半年後，即開始為被告乙○○
      管理財物，此觀諸被告甲○○於91年11月12日所提之刑事
      答辯狀甚明，其並於偵查中陳稱，因乙○○說其係御財官
      ，須幫乙○○管理財務等語（見偵查卷二第24頁、卷一21
      0頁背面），復於本院96年7月16日準備程序中亦為相同陳
      述，並有被告甲○○所提之民間借款明細表影本、乙○○
      核對帳冊結果表影本、試算表等在卷為憑（見偵查卷二第
      39至42頁），且被告乙○○亦自承，被告甲○○有為其記
      載流水帳，並曾加以查核等情（見偵查卷二第134至198頁
      ; 原審審理卷二第163至170頁、216至227頁），是被告甲○○確係為被告乙○○管理財物，且其與乙○○兩人均知
      悉，被告乙○○於81年間起，財力逐漸困窘，並對外借款
      ，此有前揭民間借款明細表影本等資料可證。且從被告甲○○於台灣銀行桃園分行核撥二千萬借款至紅寶石公司支
      票存款帳戶後，即陸續將該二千萬元或以轉入帳號及提領
      現金之方式，分別清償證人歐世傳、歐劉梅、林漢文、張
      培業、張超、游淑媛等人之借款； 或自上開帳戶取款108
      萬1千8百38元，開立支票號碼為ＦＦ0000000、 受款人為
      甲○○之台灣銀行支票1張， 再轉入泰安證券股份有限公
      司；或自上開帳戶取款40萬元，存入乙○○帳。 迨83年1
      月間因已屆借款到期日，被告甲○○與乙○○已無力清償
      借款，被告甲○○乃利用其知悉「借新還舊」之銀行慣例
      ， 再以同一條件持同一擔保品向台灣銀行桃園分行續1年
      期借款2千萬元 ，此亦經證人歐世傳、歐劉梅、林漢文、
      張培業、張超、游淑媛等人證述綦詳（見偵查卷一第52至
      62頁），並有台灣銀行桃園分行取款及存入憑條（見偵查
      卷一第174至183頁）、 支票號碼為ＦＦ0000000支票影本
      （見偵查卷一第181頁）、臺灣銀行82年1月12日放款借據
      （借據號數2597、2598）及83年1月14日放款借據（ 借據
      號數3131）（見偵查卷一第30至38頁）等在卷可按。足證
      被告甲○○與乙○○卻有向銀行貸款高額金錢以清償債務
      之必要性。
（四）被告甲○○於81年7 月間任職台灣銀行桃園分行襄理兼營
      業課長，負責核、放款之勘估、初審業務，此有證人吳尊
      明、蔡炳東於桃園縣調查站之筆錄可稽（見偵查卷一第41
      、44頁）。被告甲○○因熟知銀行放款核貸等流程，乃告
      知乙○○，應由乙○○自行委託，經台灣銀行核定之第一
      不動產鑑定公司鑑價上開系爭土地乙節，亦經被告乙○○
      自承無訛（見原審審理卷一第47頁），並經被告張建文於
      偵、審中明確陳稱，本案確係由乙○○委託鑑定等語（見
      偵查卷一第48頁、原審審理卷三第92頁）。又被告張建文
      迭於偵審中稱，係由乙○○開車載其至現場（觀諸偵查卷
      一第91至92頁照片，應係坐落位置為緊臨省道台三線他人
      所有之土地，而非本案系爭土地確實所在地，詳如後述）
      鑑價，被告乙○○雖矢口否認，而被告甲○○亦否認有指
      定第一不動產鑑定公司云云，然被告張建文在原審94 年9
      月6 日審理時以證人身分結證稱：「（審判長）問：你為
      本件鑑定時，是否有到現地勘估？（證人）答：有，是地
      主帶我過去的。... （審判長）問：你能確定在鑑定本案
      五筆土地時，乙○○有陪同你到現場指界？（證人）答：
      確定。」；嗣於94年11月10日於原審復稱：「（審判長）
      問：乙○○說他從來沒有跟你到過現場鑑價過，你有何意
      見時？（證人）答：我在調查局有看過照片，有拍到一部
      車，那部車好像是富豪的車，我自己開的是嘉年華的車，
      所以應該是地主帶我過去看的。... （審判長）問：當你
      在調查站接受詢問時，你如何知道照片中那台富豪的轎車
      是乙○○的車？（證人）答：因為照片是附在我的報告書
      上，我們拍的時候，車子有停在那邊，所以我認為應該就
      是地主帶我們過去看」等語（見原審審理卷三第95、97、
      207、211頁）；再參諸被告甲○○於偵查中稱，伊曾坐過
      被告乙○○之富豪車（見偵查卷一第210 頁），況被告乙○○亦自認，前開張建文所拍攝之照片中之富豪轎車與其
      所有之銀色富豪車之車型相同（見原審審理卷二第86頁）
      ；復將上述張建文所拍攝之照片（偵查卷一第91頁照片二
      ），與被告乙○○所提之勘查土地照片對照比較（見原審
      審理卷二第74頁），可知二幀照片中之富豪轎車應係同一
      輛。綜上，被告乙○○確係受被告甲○○之指示，委託第
      一不動產鑑定公司鑑價本案系爭土地，且係由被告乙○○
      開其銀色富豪車，載該公司估價師張建文至現場鑑價。又
      張建文於桃園縣調查局調查時供稱，鑑價時，乙○○曾向
      其表示，申請該土地鑑價報告書純粹係作為資產證明用，
      而非用於銀行設定抵押證明，故要其評估地價時儘量提高
      單價，希望其能配合辦理等語（見偵查卷一第48頁），嗣
      被告張建文於其業務上所職掌之鑑定報告書上書立「該筆
      土地每坪單價為二萬元，總值為一千九百三十一萬一千八
      百元」等不實事項，有第一不動產鑑定公司之鑑定報告出
      附卷可稽（見偵查卷一第84頁）。益徵被告乙○○與甲○○，為因應乙○○財務日漸窘困之情狀，基於順利向臺灣
      銀行桃園銀行貸得2千萬元使用，2人明知系爭5 筆土地總
      價值約900 萬元上下，推由乙○○要求與其等有犯意聯絡
      之估價師張建文，儘量高估該土地價格方式填載於業務上
      所持有之鑑定報告書內，並將鑑定報告書再交由甲○○持
      以向台灣銀行桃園分行申請貸款。足生損害於第一不動產
      鑑定公司鑑定正確性之信譽。
（五）綜上所述，被告2人為向臺灣銀行桃園分行順利貸得2千萬
      元，與有共同犯意聯絡之土地鑑定師張建文將不實土地價
      格載於鑑定報告書內，並由被告提出向銀行使辦理貸款，
      足生損害於第一不動產鑑定公司的信譽，渠等均犯有共同
      行使業務上登載不實之犯行甚明，所辯未提高土地價格以
      貸款云云，及共同被告張建文於本院前審亦辯稱: 係在被
      誤導鑑定之土地緊臨台三線之情況下，而鑑估出該土地每
      坪有2萬元之價值，並非故意提高鑑定價格云云。 均不足
      採信，應依法論科。
（六）被告甲○○、乙○○持不實之土地鑑定報告書向被告甲○○所任職臺灣銀行桃園分行抵押貸款，有無共同涉犯背信
      罪嫌？按依台灣新竹地方法院民事執行處89年度執字第61
      67號強制執行中送請鑑價，鑑定價格為： 土地195地號價
      格348萬9,521元，土地64地號價格為105萬994元，土地65
      地號價格為145萬5,303元，土地194地號價格為267萬3,87
      7元，土地193地號價格為82萬1,651元，合計約949萬元（
      上開5 筆土地為系爭土地改編地號），此有該院90年5月7
      日新院錦執莊字第6167號民事執行處通知一件在卷足憑，
      且經本院調卷核閱屬實，核與被告乙○○等人於81年間以
      375萬元向案外人洪祖祺購得系爭5筆土地持分2分之1價格
      大致吻合。而被告乙○○另提供抵押貸款彰化市○○段59
      2地號、同段592-1地號等二筆土地，於81年12月23日鑑價
      結果總價2,945萬7,300元，如扣除兩筆土地已設定抵押款
      750 萬元，約值2200萬元，此有當時鑑定報告書一份附於
      臺灣銀行檔案內可查，該7筆土地依當時市價約值3100 萬
      元，如以一般銀行貸款額度以擔保物價值6成或7成計算，
      約可貸得2,000 萬元，故被告等所提供之土地價值尚足以
      擔保貸款2,000 萬元，應無出入，故被告等雖為便利貸款
      ，而提高不實之土地鑑定報告書，但對於臺灣銀行桃園分
      行之擔保值，並無不足之情，難認被告等有何背信之情。
      雖七筆抵押擔保土地事後拍定價格為約1,750 萬元，尚不
      足清償本件所核貸之2,000 萬元，但無絕對明顯之差距。
      因時間不同，土地價格時有變動，不能以銀行事後求償不
      足結果，遽以認定被告於行為時即有背信犯行存在。
三、核被告甲○○、乙○○2人所為，均係犯刑法第216條、第21
    5條之行使業務登載不實罪。被告等行為後，刑法業於94年1
    月7日修正公布，並於95年7月1日施行，新法第31條第1項但
    書增訂: 無特定關係者，得減輕其刑之規定，屬可罰性要件
    之變更，比較新舊法，依第2 條但書規定，應適用有利被告
    等之新法。另被告行為時，修正前刑法第28條規定：「二人
    以上共同實施犯罪之行為者，皆為正犯」；修正後刑法第28
    條規定：「二人以上共同實行犯罪之行為者，皆為正犯」。
    修正後刑法第28條規定之共同正犯，基於個人責任原則及法
    治國人權保障，限於直接從事構成犯罪事實之行為者（含共
    謀共同正犯），排除「陰謀共同正犯」及「預備共同正犯」
    之類型，是修正後之共同正犯之可罰性要件之範圍業已限縮
    。惟本件情形，被告乙○○不論依修正前、後之規定，均成
    立共同正犯。被告甲○○、乙○○雖非從事鑑價事務之人，
    與有鑑價身份之張建文共犯，仍應以正犯論，則乙○○甲○○與張建文間有犯意聯絡及行為分擔，俱為共同正犯。原審
    未察，遽為無罪之諭知，尚有未洽。檢察官執以指摘原判決
    不當，為有理由，應予撤銷改判。爰審酌被告等之犯罪、素
    行、動機、目的、手段、所得利益、犯後態度等一切情狀，
    分別量處如主文第2項所示之刑，被告犯行均在96年4月24日
    以前，符合中華民國96年罪犯減刑條例之規定，應予減刑 2
    分之1。末查查被告犯罪後，刑法第41條業於90年1 月4日修
    正，其第1 條前段為「犯最重本刑為五年以下有期徒刑以下
    之刑之罪，而受六月以下有期徒刑或拘役之宣告，因身體、
    教育、職業、家庭之關係或其他正當事由，執行顯有困難者
    ，得以一元以上三元以下折算一日，易科罰金。」並於同年
    月十日公佈施行，於同年月十二日生效，比較新舊法之規定
    ，以變更後當時之新法對被告有利，依刑法第二條第一項前
    段之規定，自應適用該規定，而准予易知易科罰金。至其折
    算標準，修正前罰金罰鍰提高標準條例第2 條前段（現已刪
    除）規定，就其原定數額提高為100倍折算1日，則本件被告
    行為時之易科罰金折算標準，應以銀元300元折算1日，經折
    算為新臺幣後，應以新臺幣900元折算為1日。惟95年7月1日
    修正公布施行之刑法第41條第1 項前段則規定：「犯最重本
    刑為五年以下有期徒刑以下之刑之罪，而受六個月以下有期
    徒刑或拘役之宣告者，得以新臺幣一千元、二千元或三千元
    折算一日，易科罰金。」第2 項規定：「前項規定於數罪併
    罰，其應執行之刑未逾6 月者，亦適用之。」比較修正前後
    之易科罰金標準，以95年7月1日修正公布施行前之規定，較
    有利於行為人，則應依刑法第2條第1項前段，適用修正前刑
    法第41條第1項前段規定，定其折算標準。
四、公訴意旨另以: 被告甲○○、乙○○亦共同涉犯貪污治罪條
    例第6條第1項第4款公務員 對於主管或監督之事務直接圖利
    罪云云。惟查: 被告行為後，貪污治罪條例於95年5月5日經
    修正，查該次修正僅就第2條、第8條、第20條作出修正，除
    第2條部分，與本案有其相關外，其餘部分， 則與本件之論
    罪科刑無涉。又原刑法第10條第2項規定：「 稱公務員者，
    謂依法令從事公務之人員。」已於94年1月7日公布修正為：
    「稱公務員者，謂下列人員：一依法令服務於國家、地方自
    治團體所屬機關  而具有法定職務權限，以及其他依法令從
    事於公共事務，而具有法定職務權限者。二……」並於95年
    7月1日起施行，是刑法上公務員之定義在新法施行後，已較
    前為嚴格，犯罪構成要件已有變更； 而貪污治罪條例第2條
    前段原規定：「依據法令從事公務之人員，犯本條例之罪者
    ，依本條例處斷。」亦於95年5月5日修正為：「公務員犯本
    條例之罪者，依本條例處斷。」於同年7月1日施行，以配合
    前述刑法關於公務員定義之修正，即採與刑法相同之公務員
    定義，比較新舊法，以修正後之規定有利於被告，應依修正
    後之規定為本件法律之適用。本件被告甲○○所任職臺灣銀
    行，業於92年7月1日改制台灣銀行股份有限公司，其即無公
    務員之身分至明，則被告甲○○、乙○○自無共同涉犯貪污
    治罪條例第6條第1項第4款 公務員對於主管或監督之事務直
    接圖利罪，惟此部分與上開論罪部分間，檢察官認有裁判上
    一罪關係，爰不另為無罪之諭知。另證人丙○○於原審調查
    時供認，紅寶石公司曾在83年1月間續辦理2,000萬元的貸款
    ，其中放款借據內連帶保證人的簽名蓋章，並非伊本人所簽
    蓋，被告2 人有無行使偽造私文書之罪責？因此部分未經公
    訴人起訴，且被告等並無背信犯行，已如前述，復與上開有
    罪部分並無裁判上一罪關係，對此部分不予處理，並予敘明
    。
據上論斷，應依刑事訴訟法第369條第1項前段、第364條、第299
條第1項前段，刑法第2條第1項、第216條、第215條、第31條第1
項、修正前刑法第41條第1項前段、第28條、 修正前罰金罰鍰提
高標準條例第2條第1項前段，刑法施行法第1條之1，修正前罰金
罰鍰提高標準條例第2條， 前段中華民國九十六年罪犯減刑條例
第2條第1項第3款、第7條、第9條，判決如主文。
本案經檢察官邱美育到庭執行職務。
中    華    民    國    98    年    2    月    19     日
            刑事第四庭    審判長法  官  陳筱珮
                                法  官  李釱任
                                法  官  周煙平
以上正本證明與原本無異。
被告不得上訴。
檢察官如不服本判決應於收受送達後10日內向本院提出上訴書狀
，其未敘述上訴之理由者並得於提起上訴後10日內向本院補提理
由書（均須按他造當事人之人數附繕本）「切勿逕送上級法院」
                                書記官  陳秋雄
中    華    民    國    98    年    2     月    20    日
附錄：本案論罪科刑法條
中華民國刑法第215條
（業務上文書登載不實罪）
從事業務之人，明知為不實之事項，而登載於其業務上作成之文
書，足以生損害於公眾或他人者，處3年以下有期徒刑、拘役或5
百元以下罰金。
中華民國刑法第216條
（行使偽造變造或登載不實之文書罪）
行使第210條至第215條之文書者，依偽造、變造文書或登載不實
事項或使登載不實事項之規定處斷。


司法院資訊處製作；財團法人民間司法改革基金會備份。
